臺灣高等法院臺中分院刑事判決
111年度金上訴字第117號
                                  111年度金上訴字第121號

上  訴  人  
即  被  告   蔡雅婷



選任辯護人    
兼送達代收人 王國泰律師
上列上訴人因加重詐欺等案件，不服臺灣臺中地方法院110年度
金訴字第454、616號中華民國110年11月3日第一審判決（起訴案
號：臺灣臺中地方檢察署110年度偵字第8938號、第10410號；追
加起訴案號：同署110年度偵字第20848號），提起上訴，本院判
決如下：
    主  文
上訴駁回。
    事  實
一、蔡雅婷於民國109年12月下旬某時，見Facebook網站之徵人
    訊息，即以LINE通訊軟體向真實姓名年籍均不詳而綽號各為
    「陳湘婷」、「陳勝堯」、「陳湘湘」等成年人應徵及安排
    出租金融機構帳戶並代為提領其內所匯入不明款項之工作，
    依其社會生活經驗，預見現今社會金融機構、自動櫃員機廣
    布，利於一般大眾至自身所在附近隨時提領自身所申辦金融
    機構帳戶內之款項，倘非所欲提領款項涉及不法，收款人欲
    隱匿其真實身分以避免後續追查，應無可能刻意給付相當報
    酬委請專人代為提供金融機構帳戶並出面提領其內不明款項
    ，加以詐欺集團成員經常徵得人頭金融機構帳戶供被害人匯
    款後委請專人出面提領所詐得款項，此情亦經公眾媒體多所
    報導而廣為流傳，竟仍為賺取報酬，基於縱係提供金融機構
    帳戶收取詐欺取得之款項後再予提領而參與犯罪組織及洗錢
    亦不違背其本意之不確定故意，加入由「陳湘婷」、「陳勝
    堯」、「陳湘湘」等成年人所組成3人以上、以實施詐術為
    手段而具有持續性、牟利性之有結構性組織（下稱本案詐欺
    集團），分擔提供金融機構帳戶供收取詐得款項後再予提領
    之工作，相約依蔡雅婷所提領款項之匯款人數以每筆為新臺
    幣（下同）2,000元計算之酬勞作為對價，而參與本案詐欺
    集團之犯罪組織；並於參與本案詐欺集團期間內，與「陳湘
    婷」、「陳勝堯」、「陳湘湘」及其他成年成員共同意圖為
    自己不法之所有，基於3人以上共同詐欺取財及掩飾、隱匿
    詐欺犯罪所得去向、所在之犯意聯絡，先由蔡雅婷提供其所
    申辦新光商業銀行0000000000000號帳戶、元大商業銀行000
    0000000000號帳戶、中華郵政00000000000000號帳戶（以下
    合稱本案帳戶），再由不詳成員分別以如附表二「詐騙方式
    」欄所示方式，致如附表二「告訴人」欄所示陳林秋蘭、章
    菀庭、彭士賢、蔡銘裕、林靜嫻等人均陷於錯誤，因而將如
    附表二「詐得金額」欄所示款項匯款至前揭成員指示之若干
    金融帳戶，以此方式共同詐得該等款項，而上開款項中經匯
    入本案帳戶之部分，隨即由蔡雅婷依「陳勝堯」之指示，以
    如附表二所示「提領方式」欄所示方式，提領如附表二「提
    領金額」欄所示款項，並將各次所提領款項在各該提款地點
    門口附近交由在外等候取款之不詳成員清點確認後集中交付
    「陳勝堯」等不詳成員，以此輾轉利用本案帳戶、提領詐得
    款項後再交與其他成員予以隱匿之方式，製造金流斷點，掩
    飾、隱匿詐欺犯罪所得之去向、所在。嗣陳林秋蘭、章菀庭
    、彭士賢、蔡銘裕、林靜嫻察覺有異而報警處理，始悉上情
    。
二、案經章菀庭、彭士賢、蔡銘裕、林靜嫻分別訴由臺中市政府
    警察局大甲分局報告臺灣臺中地方檢察署檢察官偵查起訴，
    暨陳林秋蘭訴由嘉義縣警察局朴子分局報告同署檢察官追加
    起訴。
    理    由
壹、證據能力方面 
一、組織犯罪防制條例第12條第1項中段規定：「訊問證人之筆
    錄，以在檢察官或法官面前作成，並經踐行刑事訴訟法所定
    訊問證人之程序者為限，始得採為證據。」係以立法排除被
    告以外之人於警詢或檢察事務官調查中所為之陳述，得適用
    刑事訴訟法第159條之2、第159條之3及第159條之5之規定，
    故證人於警詢時之陳述，於違反組織犯罪防制條例案件，即
    絕對不具有證據能力，自不得採為判決基礎；至於共犯被告
    於偵查中以被告身分之陳述，仍應類推適用上開規定，定其
    得否為證據（最高法院97年度台上字第1727號、102年度台
    上字第3990號判決意旨參照）。上開組織犯罪防制條例第12
    條第1項規定，係排除一般證人於警詢陳述之證據能力之特
    別規定，然被告於警詢之陳述，對被告本身而言，則不在排
    除之列（最高法院102年度台上字第2653號判決意旨參照）
    。故本案被告以外之人於警詢時之陳述，依前揭說明，於違
    反組織犯罪防制條例之罪名，即絕對不具證據能力，不得採
    為判決之基礎。
二、被告以外之人於審判外之陳述，雖不符刑事訴訟法第159條
    之1至第159條之4之規定，而經當事人於審判程序同意作為
    證據，法院審酌該言詞陳述或書面陳述作成時之情況，認為
    適當者，亦得為證據；當事人、代理人或辯護人於法院調查
    證據時，知有同法第159條第1項不得為證據之情形，而未於
    言詞辯論終結前聲明異議者，視為有前項之同意，刑事訴訟
    法第159條之5定有明文。而該條規定之立法意旨，在於確認
    當事人對於傳聞證據有處分權，得放棄反對詰問權，同意或
    擬制同意傳聞證據可作為證據，屬於證據傳聞性之解除行為
    ，如法院認為適當，不論該傳聞證據是否具備刑事訴訟法第
    159條之1至第159條之4所定情形，均容許作為證據，不以未
    具備刑事訴訟法第159條之1至第159條之4所定情形為前提（
    最高法院104年度第3次刑事庭會議決議參照）。本案關於加
    重詐欺及洗錢部分，本判決認定事實所引用之供述證據（含
    文書證據），檢察官、被告及辯護人於本院準備程序時，均
    不爭執證據能力，亦未於言詞辯論終結前聲明異議，而本院
    審酌各該證據作成時之情況，並無違法不當或證明力明顯過
    低之瑕疵，亦認以之作為證據應屬適當，是依刑事訴訟法第
    159條之5規定，均有證據能力。
貳、實體方面　　
一、訊據被告蔡雅婷矢口否認有何上開犯行，辯稱：我沒有參與
    犯罪組織及詐騙，我是找工作被騙的，我不知道這是詐騙，
    我之前有2次貸款是因為家中經濟狀況，還要照顧公公婆婆
    ，才會想去辦貸款，當時有要我交存簿，這次我沒有交付存
    簿，我有跟對方說如果要交付存簿的話，這個工作我沒有辦
    法做，我跟對方說我之前因辦理貸款有被騙過，對方說他們
    不是詐騙，沒有跟我拿提款卡、存簿及身分證，公司有公司
    的制度，對方說是為了公司要節稅，他們沒有那麼多的帳戶
    可以用，在我的認知，我認為是要把帳戶、提款卡交給對方
    才是詐騙，對方有給我公司的名字，公司在嘉義，有公司的
    資料跟地址，我沒有犯罪云云。經查：
　㈠被告於前開時間向「陳湘婷」、「陳勝堯」、「陳湘湘」等
    本案詐欺集團成員應徵及安排提供金融機構帳戶並代為提領
    其內所匯入不明款項之工作後，曾提供本案帳戶供收取款項
    後再予提領，並相約以一定之酬勞作為對價，嗣不詳成員即
    分別以如附表二所示「詐騙方式」欄所示方式，致如附表二
    告訴人欄所示告訴人陳林秋蘭、章菀庭、彭士賢、蔡銘裕、
    林靜嫻等人均陷於錯誤，因而將如附表二「詐得金額」欄所
    示款項匯款至前揭成員指示之若干金融帳戶，而上開款項中
    經匯入本案帳戶之部分，隨即由被告依「陳勝堯」之指示，
    以如附表二所示「提領方式」欄所示方式，提領如附表二「
    提領金額」欄所示款項，再先後於前開時間、地點，將各次
    所提領款項攜出，交由在外等候取款之不詳成員清點確認後
    集中交付「陳勝堯」等不詳成員等事實，均為被告所不爭執
    ，並據告訴人陳林秋蘭、章菀庭、彭士賢、蔡銘裕、林靜嫻
    於警詢時證述其等受騙而匯款等情屬實（見偵20848卷第33
    至35頁、偵8938卷第23至33頁、偵10410卷第21至24頁），
    復有本案帳戶之開戶基本資料、變更資料、交易明細、被告
    各次提款之監視器錄影畫面擷圖、取款憑證資料、中華郵政
    股份有限公司110年3月30日函、各該告訴人提出之匯款憑證
    資料、轉帳明細、存摺內頁明細、通聯紀錄及通訊軟體對話
    紀錄翻拍照片、被告提出之前開徵人訊息、保密協議書、勞
    動契約書影本及與「陳勝堯」間之通訊軟體對話紀錄擷圖等
    件各1份存卷可參（見偵20848卷第47至53、71頁、偵8938卷
    第43至46、55至57、75至79、83至89、97至101、113至165
    、201至203、235至239頁、偵10410卷第33至36頁），是此
    部分事實首堪認定。而本案詐欺集團既有負責安排被告取款
    之「陳湘婷」、「陳勝堯」、「陳湘湘」及向被告取款之不
    詳成員等3人以上之成員，復訓練相互配合向各該告訴人實
    施詐術及取款層轉之人力，並預備相當數量之人頭金融機構
    帳戶，俾能於各該告訴人遭詐騙後立即提出以供匯款，足徵
    本案詐欺集團並非僅係隨意組成立即實施犯罪，且係於一定
    期間內持續以實施詐術為手段牟利所組成集團，自係組織犯
    罪防制條例所指犯罪組織；又本案詐欺集團成員所涉係詐欺
    犯罪，且係最輕本刑為6月以上有期徒刑以上之刑之罪，其
    等因而取得之犯罪所得當係洗錢防制法第3條所指特定犯罪
    所得，則其等令各該告訴人將款項匯至本案帳戶，再由被告
    前往提領後交由前開不詳成員清點確認並集中交付「陳勝堯
    」等不詳成員，應係為掩飾、隱匿該等犯罪所得之去向、所
    在，始為此等安排，自亦構成洗錢防制法第2條第2款所指洗
    錢行為。
　㈡被告不知悉「陳湘婷」、「陳勝堯」、「陳湘湘」等本案詐
    欺集團成員之真實姓名及年籍等個人背景資訊，僅以其等所
    使用通訊軟體帳號與其等聯絡等節，業據被告於警詢時自承
    在卷（見偵8938卷第19頁），顯見被告對於上開人等之背景
    全然陌生，彼此間並無任何特殊交情及信任關係可言。基此
    ，依一般常情事理，現今社會金融機構、自動櫃員機廣布，
    利於一般大眾至自身所在附近隨時提領自身所申辦金融機構
    帳戶內之款項，倘非所欲提領款項涉及不法，收款人欲隱匿
    其真實身分以避免後續追查，應無可能刻意給付相當報酬委
    請專人代為提供金融機構帳戶並出面提領其內不明款項，加
    以詐欺集團成員經常徵得人頭金融機構帳戶供被害人匯款後
    委請專人出面提領所詐得款項，此情亦經公眾媒體多所報導
    而廣為流傳；本案被告已有相當年紀及社會經歷，有被告於
    原審準備程序及審理中之供述可佐（見原審卷第64、124頁
    ），復於警詢及原審準備程序時自述：我知道到銀行開立帳
    戶只需要證件及印章即可申辦，一般人不會將個人帳戶資料
    交予不詳之人等語（見偵10410卷第19頁、原審卷第64頁）
    ，從而已具備相當社會歷練及使用個人金融機構帳戶之常識
    ，則其對於上開不詳成員刻意徵求本案帳戶供匯入款項、又
    要求被告代為出面提領所匯入款項並為此支付相當報酬，焉
    有可能毫不起疑而詢問確認上開不詳成員究為何人及其徵求
    使用帳戶及他人代為提款之必要性？參以被告之前即有如下
    經驗：①於106年間即因欲向不明人士辦理貸款而提供金融機
    構帳戶存摺及提款卡，該帳戶遭該不明人士持以詐欺他人供
    存提領詐得款項，被告因此涉及詐欺案件而經臺灣臺中地方
    檢察署檢察官以107年度偵字第10021號為不起訴處分確定；
    ②於108年間因欲向不明人士辦理貸款而提供金融機構帳戶帳
    號，該帳戶經不明人士持以詐欺他人供存提領詐得款項後，
    被告即再予提領交付該不明人士，因此再度涉及詐欺案件，
    由檢察官起訴後，經臺灣臺中地方法院以108年度訴字第205
    8號判決無罪確定，有上開不起訴處分書、判決書各1份在卷
    可參（見偵10410卷第53至72頁、原審卷第87至110頁）。更
    徵被告經歷上開偵審程序後，應已充分知悉不論係提供金融
    機構帳戶之存摺及提款卡或帳號供不明人士使用，均存有該
    不明人士持供詐欺取財等犯罪所用之高度風險，則被告於本
    案在「陳勝堯」等人未提出任何確實擔保係正常合法使用本
    案帳戶之情形下，竟又提供自身之金融機構帳戶供他人存提
    領不明款項，其顯係有意放任其提供金融機構帳戶並代為提
    領不明款項所可能產生之風險無疑。況且自本案被告提款之
    情狀以觀，被告係接獲「陳勝堯」預告將有款項匯入即開始
    待命，直至接獲款項匯入通知並確認款項確已入帳後，被告
    立即前往金融機構提款，且不乏臨櫃提領部分款項，再至一
    旁自動櫃員機提領所餘款項之情形，又於提領款項後隨即將
    款項攜出交付在外等候之不詳成員，有前開被告與「陳勝堯
    」間之通訊軟體對話紀錄擷圖及新光商業銀行帳戶、中華郵
    政帳戶之交易明細附卷可佐（見偵8983卷第133至147、89、
    121頁），而衡諸一般銀行辦理儲匯業務之常情，他人所匯
    款項一旦入帳，通常僅持有存摺、提款卡及密碼之人可得提
    領，倘非擔心金融機構帳戶遭警示管制，應無特意待命僅為
    等候款項匯入後得以立即提領之必要，且既知應提領款項之
    總額，應一次予以提領完畢即可，若無恐遭銀行行員察覺有
    異之疑慮，更不須大費周章分批提領，佐以「陳勝堯」已指
    派不詳成員前往各該提款地點門口附近等待被告，並欲拿取
    被告所提領款項，卻又僅在外等待而不併同入內，此等行徑
    亦係可疑，足見被告提款之情狀在在悖於常情殊甚，實非被
    告所能諉為不知，則被告猶配合上開成員之指示，刻意為自
    己及上開成員排除可能遭行員起疑之情形，顯見被告所稱代
    為提款之工作與一般單純代為提款之情形有別，倘非其了解
    上開不詳成員為何人及其等隱藏真實身分之緣由，應無全未
    懷疑即提供本案帳戶並配合該集團不詳成員不合常理之指示
    、輕信答應代為出面提領款項之理。是被告同意提供本案帳
    戶並提領匯入其內之款項時，應已預見該等款項可能為詐欺
    犯罪之詐得款項，猶仍提供本案帳戶供收取詐得款項後再予
    提領轉交他人，其主觀上具有縱使係提供金融機構帳戶收取
    詐得款項後再予提領亦不違背其本意之不確定故意，至為明
    確，自堪認其前開行為係基於參與本案詐欺集團之犯罪組織
    及與本案3人以上之不詳他人共同遂行詐欺犯罪、一般洗錢
    等行為之犯意所為。
　㈢至被告固以前開情詞置辯，並提出卷附前開徵人訊息、保密
    協議書、勞動契約書影本及與「陳勝堯」間之通訊軟體對話
    紀錄擷圖以為證據（見偵8938卷第123至165頁）。惟其所辯
    顯與其前開所述及其曾積極排除他人起疑之行為所彰顯主觀
    上意思不能合致，已非可採。另被告雖於警詢、原審準備程
    序及審理中供稱：每筆提領係500元至1,000元不等之價格，
    最多可達1,500元，他們說一星期結算一次，叫我到嘉義的
    公司去領，說上網查廣信會計事務所的地址，但最後就都聯
    絡不上等語（見偵10410卷第18頁、原審卷第64、125頁），
    而否認其因本案犯行而取得報酬，然被告既如前述已提供本
    案帳戶之帳號予「陳勝堯」等人並代為提款，復自承僅以通
    訊軟體帳號與其等聯繫，則被告焉有可能在無法確保可領得
    薪資之情形下，即同意嗣後再舟車勞頓前往嘉義領取該等每
    筆最多1,500元之薪資？且稽之被告曾先後於如附表二編號
    一至三、編號四至五所示提款過程中與「陳勝堯」對話如下
    《按以下括號內、外分別為「陳勝堯」、被告傳送之訊息，
    並以斜線符號分隔所傳送內容》：「今天這樣是算2筆嗎？（
    新光目前兩筆，元大一筆共三筆，後面還有哦）好（元大有
    入帳提領的話跟我說一下）有了（好的提領98000）好」、
    「（郵局30萬，跨行，匯款人：蔡銘裕，緣由：貨款）好（
    郵局15萬，本行，匯款人：林靜嫻，緣由：貨款）好」、「
    （郵局金額共45萬，先至臨櫃提領33萬，再至提款機提領11
    6000，餘四千為兩筆薪資／大概多久到郵局）大約10分鐘」
    、「（專員同一個哦）好（到了跟我說／他應該也快到）好
    （共交446,000）好」等語，有前開被告與「陳勝堯」間之
    通訊軟體對話紀錄擷圖存卷可參（見偵8983卷第133、139至
    147頁），再對照本案如附表二編號一至三所示告訴人陳林
    秋蘭、章菀庭均有匯款或轉帳至本案新光商業銀行帳戶，告
    訴人彭士賢係匯款至本案元大商業銀行帳戶，如附表二編號
    四至五所示告訴人蔡銘裕、林靜嫻則均有匯款至本案中華郵
    政帳戶，以及「陳勝堯」係指示被告就元大商業銀行帳戶部
    分領取9萬8,000元、就中華郵政帳戶部分交付44萬6,000元
    等情，足徵被告係與「陳勝堯」約定以匯款人數計算報酬筆
    數、每筆2,000元，且被告係抽取約定之報酬後始會將所提
    領款項之其餘部分交付前開等候取款之不詳成員無訛；被告
    就此節猶為前開不實陳述，亦顯被告所辯係情虛而有所掩飾
    ，不足採信。準此，被告前開所辯僅係臨訟卸責之詞，均無
    從資為對被告有利之認定。
　㈣證人王凱慶(提供其帳戶給「陳勝堯」、「陳湘婷」等人而涉
    嫌詐欺罪嫌）於本院審理時證稱：我不認識也沒見過蔡雅婷
    ，今天是第一次看到。我當時是在FB上有接觸到工作業務，
    接觸的當天他告訴我說他們的工作可能需要用到帳戶，需要
    提供帳戶給他們匯入款項之類的。我當時是沒有驚覺到這個
    好像是詐騙手法，所以那時候有提供帳戶給他們，就是我名
    下的帳戶。我是在網路上應徵工作，是嘉義的廣信律師事務
    所，我應徵業務，沒有說薪水怎麼算，我確實有依照指示去
    提款，「陳勝堯」都是用LINE做聯繫，所以我沒有見到本人
    ，對方還有另外一個女生「陳湘婷」，我提款後交給他們派
    來的一個業務，當天下午4 點的時候，我就收到我銀行端的
    客服員打電話跟我說我的帳戶有問題，所以當時我就已經發
    覺是遭受詐騙、利用，所以我當天就已經去報警了。我應徵
    時有看過相似的徵職廣告，好像也有簽電子保密協議書
    、勞動契約書。我之前並無類似求職被騙的經驗等語，足見
    證人王凱慶亦因提供其帳戶而遭詐欺集團利用。而證人王凱
    慶所涉罪嫌，嗣經臺灣嘉義地方檢察署檢察官為不起訴處分
    確定，有該署110年度偵字第5063號不起訴處分書附於本院
    卷可按（見本院卷第71至75頁）。惟不同個案之具體主、客
    觀情節並不相同，原無從任意比附援引。且證人王凱慶在該
    案之前並未有類似提供帳戶而遭偵查、起訴之經驗，與被告
    此前曾經因為提供帳戶給他人而遭偵查（嗣後不起訴）、起
    訴後判無罪之經驗，大不相同。故檢察官雖對證人王凱慶為
    不起訴處分，然僅係承辦檢察官就卷證取捨及對於王凱慶之
    個人情狀所為之判斷，並不足以資為認定被告亦係遭詐騙。
    故證人王凱慶於本院審理時之證述內容尚難作為有利於被告
    之認定。
　㈤被告對於其提供本案帳戶係供本案詐欺集團詐欺取財及洗錢
    之用，具有不確定故意，已如前述，且其復參與提領款項交
    給詐欺集團不詳成員，已屬加重詐欺取財罪及洗錢罪之構成
    要件行為，客觀上已有加入本案詐欺集團犯罪之行為。復參
    以目前詐欺犯罪組織型態，係由多人分工方能完成，倘其中
    某一環節脫落，將無法順利達成詐欺結果，該犯罪組織成員
    雖因各自分工不同而未自始至終參與其中，惟其等所參與之
    部分行為，仍係相互利用該犯罪組織其他成員之行為，以遂
    行犯罪目的；又目前破獲之詐欺集團運作模式，係先由詐欺
    集團蒐集可供使用金融機構帳戶，供詐欺犯罪組織作為掩飾
    、隱匿詐欺犯罪所得之人頭帳戶，再由負責詐騙之詐欺集團
    成員以虛偽情節詐騙被害人，於被害人因誤信受騙而將款項
    匯入指定帳戶或交付後，為避免被害人發覺受騙報警，多於
    確認被害人已依指示匯款或提領現金後，即迅速將詐騙所得
    轉匯至其他帳戶或由外務車手集團成員以臨櫃提款或自動櫃
    員機領款等方式將詐得贓款提領殆盡。是收集人頭帳戶及車
    手取款之工作，乃詐欺集團運作模式中不可或缺之角色。且
    依前開說明，目前詐欺集團已因分工專業化、細緻化而分別
    組成詐欺電信機房、詐欺轉帳機房、外務車手等集團，然為
    完成特定單一詐騙犯行，實需不同集團成員共同參與、分工
    合作，由前述不同階段之犯罪集團整合後，始能遂行各次詐
    欺取財犯行。而各詐欺電信機房、轉帳機房、車手集團之組
    成，皆係為達成詐欺取財目的，由不同詐欺集團內部分工結
    構、成員所組織，可見各該犯罪組織均具有一定之時間以上
    持續性、牟利性。本案參與人數除被告外，另有自稱「陳湘
    婷」、「陳勝堯」、「陳湘湘」等人，連同被告自己已達3
    人，且與其他成員則可透過間接、默示之意思聯絡，是其仍
    決意參與前開犯行，其亦有參與前開詐欺集團犯罪組織之不
    確定故意。
　㈥綜上所述，被告之所辯無非事後卸責之詞，不足採信，事證
    明確，其犯行洵堪認定。
二、論罪科刑
　㈠核被告就事實欄所示參與詐欺集團犯罪組織之所為，係犯組
    織犯罪防制條例第3條第1項後段之參與犯罪組織罪；就附表
    二編號一至五所為，均係犯刑法第339條之4第1項第2款之三
    人以上共同詐欺取財罪、洗錢防制法第14條第1項之一般洗
    錢罪。追加起訴書雖未論及被告所為如附表二編號一所示犯
    行尚有參與犯罪組織罪之適用，惟此與被告所犯前揭3人以
    上共同詐欺取財及一般洗錢部分有想像競合犯之裁判上一罪
    關係，為起訴效力所及，且經告知被告可能涉犯此部分罪名
    ，無礙其防禦權之行使，法院自得併予審理。另起訴書及追
    加起訴書僅記載告訴人陳林秋蘭、蔡銘裕、林靜嫻遭詐騙陷
    於錯誤而將款項匯入本案帳戶，惟其等遭被告所屬詐欺集團
    共同詐得之款項實不僅止於匯入本案帳戶部分，而係及於如
    附表二編號一、四、五詐得金額欄所示匯入本案帳戶以外部
    分，此與經起訴部分具有事實上一罪關係，為起訴效力所及
    ，法院亦得併予審理。
　㈡被告與「陳湘婷」、「陳勝堯」、「陳湘湘」及其他不詳成
    員間就上開3人以上共同詐欺取財及一般洗錢犯行間，有犯
    意聯絡及行為分擔，為共同正犯。
　㈢如附表二編號一、二、四、五之告訴人遭詐騙後先後多次為
    匯款行為，及被告分次提領同一告訴人歷次所匯款項之各舉
    止，係於相近之時間、地點密接為之，且犯罪目的與侵害法
    益同一，在刑法評價上以視為數個舉動之接續施行，合為包
    括之一行為予以評價較為合理，各應屬接續犯。
　㈣組織犯罪防制條例係藉由防制組織型態之犯罪活動為手段，
　　以達成維護社會秩序、保障人民權益之目的，乃於該條例第
　　3條第1項前段與後段，分別對於「發起、主持、操縱、指
　　揮」及「參與」犯罪組織者，依其情節不同而為處遇，行為
　　人雖有其中一行為（如參與），不問其有否實施各該手段（
　　如詐欺）之罪，均成立本罪。然在未經自首或有其他積極事
　　實，足以證明其確已脫離或解散該組織之前，其違法行為，
　　仍繼續存在，即為行為之繼續，而屬單純一罪，至行為終了
　　時，仍論為一罪。又刑法上一行為而觸犯數罪名之想像競合
　　犯存在之目的，在於避免對於同一不法要素予以過度評價。
　　自然意義之數行為，得否評價為法律概念之一行為，應就客
　　觀構成要件行為之重合情形、主觀意思活動之內容、所侵害
　　之法益與行為間之關連性等要素，視個案情節依社會通念加
　　以判斷。刑法刪除牽連犯之規定後，原認屬方法目的或原因
　　結果，得評價為牽連犯之二犯罪行為間，如具有局部之同一
　　性，或其行為著手實行階段可認為同一者，得認與一行為觸
　　犯數罪名之要件相侔，依想像競合犯論擬。倘其實行之二行
　　為，無局部之重疊，行為著手實行階段亦有明顯區隔，依社
　　會通念難認屬同一行為者，應予分論併罰。因而，行為人以
　　一參與詐欺犯罪組織，並分工加重詐欺行為，同時觸犯參與
　　犯罪組織罪及加重詐欺取財罪，雖其參與犯罪組織之時、地
　　與加重詐欺取財之時、地，在自然意義上非完全一致，然二
　　者仍有部分合致，且犯罪目的單一，依一般社會通念，認應
　　評價為一罪方符合刑罰公平原則，應屬想像競合犯，如予數
　　罪併罰，反有過度評價之疑，實與人民法律感情不相契合。
　　而加重詐欺罪係侵害個人財產法益之犯罪，其罪數計算，以
　　被害人數、被害次數之多寡，決定其犯罪之罪數；核與參與
　　犯罪組織罪之侵害社會法益，因應以行為人所侵害之社會全
　　體利益為準據，認定係成立一個犯罪行為，有所不同。是以
　　倘若行為人於參與犯罪組織之繼續中，先後加重詐欺數人財
　　物，因行為人僅為一參與組織行為，侵害一社會法益，應僅
　　就首次犯行論以參與犯罪組織罪及加重詐欺罪之想像競合
　　犯，而其後之犯行，乃為其參與組織之繼續行為，為避免重
　　複評價，當無從將一參與犯罪組織行為割裂再另論一參與犯
　　罪組織罪，而與其後所犯加重詐欺罪從一重論處之餘地（最
　　高法院107年度臺上字第1066號判決參照）。查：被告確有
　　參與本案詐欺集團，在集團內提供金融帳戶及提款之工作，
    業經認定如前，依上揭說明，至其脫離該集團前，參與犯罪
    組織之行為仍繼續而應論以一罪，僅與首次加重詐欺取財犯
    行論以想像競合犯。而附表二編號一所示之告訴人陳林秋蘭
    ，應係被告參與本案詐欺集團後，集團成員利用其帳戶而最
    早實施之詐騙對象，故附表二編號一犯行乃被告參與本案詐
    欺集團犯罪組織後所為首次犯行，是被告就附表二編號一犯
    行，係以一行為同時觸犯組織犯罪防制條例第3條第l項後段
    之參與犯罪組織罪、刑法第339條之4第1項第2款之3人以上
    共同犯詐欺取財罪、洗錢防制法第14條第1項之洗錢罪，為
    想像競合犯，應依刑法第55條規定，從一重之3人以上共同
    犯詐欺取財罪處斷。另附表二編號二至五所示犯行，同上述
    之說明，亦係以一行為觸犯3人以上共同詐欺取財罪、一般
    洗錢罪，為想像競合犯，應依刑法第55條規定，從一重之3
    人以上共同詐欺取財罪處斷。
  ㈤被告就附表二編號一至五所示之犯行，詐騙對象、施用詐術
    之時間與詐騙方式皆屬有別，且侵害不同被害人之財產法益
    ，故被告就附表二編號一至五所為之5次加重詐欺取財罪間
    ，犯意各別，行為互殊，應予分論併罰。　
  ㈥組織犯罪防制條例第3條第3項規定：「犯第1項之罪者，應於
    刑之執行前，令入勞動場所，強制工作，其期間為3 年。」
    業經司法院釋字第812號解釋認上開規定「就受處分人之人
    身自由所為限制，違反憲法比例原則及憲法明顯區隔原則之
    要求，與憲法第8條保障人身自由之意旨不符，應自本解釋
    公布之日起失其效力。」亦即自110年12月10日（公布日)起
    失其效力，附此敘明。
三、原審認被告罪證明確，適用組織犯罪防制條例第3條第1項後
    段、洗錢防制法第14條第1項、刑法第11條前段、第28條、
    第339條之4第1項第2款、第55條前段、第51條第5款、第38
    條之1第1項前段、第3項、刑法施行法第1條之1第1項等規定
    ，審酌被告並非無謀生能力，仍貪圖不法利益，共同參與本
    案犯行，並分擔提供本案帳戶供收取部分詐得款項再予提領
    之工作，造成各該告訴人受騙而損失前揭財物，應予非難，
    另斟酌被告犯後猶心存僥倖，飾詞否認犯行，復未能與各該
    告訴人和解並予以賠償等情，參以被告之素行，其所受教育
    反映之智識程度、就業情形、家庭經濟及生活狀況等一切情
    狀（見原審卷第126頁），暨檢察官具體求刑及被告對於科
    刑範圍之意見後，分別量處如附表一編號一至五「主文」欄
    所示之刑。並審酌被告所犯上開各罪均係參與本案詐欺集團
    後為3人以上共同詐欺取財及一般洗錢之犯罪類型，其犯罪
    態樣、手段及所侵害法益相似，犯罪時間亦相近等情，以判
    斷其所受責任非難重複之程度，再斟酌被告犯數罪所反應人
    格特性，暨權衡各罪之法律目的、相關刑事政策，以及檢察
    官具體求刑及被告對於科刑之意見，而為整體評價後，定其
    應執行刑為有期徒刑1年8月。復說明：㈠被告共同為上開犯
    行固詐得如附表二編號一至五「詐得金額」欄所示款項，且
    其中如附表二編號一至五「提領金額」欄所示部分係由被告
    提領。惟被告於原審審理中迭供稱上開款項已交由前開其他
    不詳成員（見原審卷第64、124頁），核其所述內容尚合於
    一般詐欺集團就所詐得款項常統一按分工計算報酬後再行分
    配之情，而依卷存事證亦不足以認定被告對於上開不法所得
    具有事實上之共同處分權限，是本院尚無從就此對被告為沒
    收或追徵之諭知。㈡被告因本案取得之報酬係依其所提領款
    項之匯款人數以每筆2,000元計算，且被告業已取得此部分
    所得，均據認定如前，故被告就如附表二編號一至五所示提
    領各該告訴人所匯款項部分，應各取得2,000元之報酬；而
    此部分犯罪所得均未扣案，應依刑法第38條之1第1項前段、
    第3項，分別宣告沒收，於全部或一部不能沒收或不宜執行
    沒收時，追徵其價額。㈢被告共同為上開犯行時固有使用本
    案帳戶之存摺、提款卡及可供連結通訊軟體之不詳設備，惟
    審酌該等物品均未扣案，上開存摺、提款卡均屬得申請補發
    之物，可供連結通訊軟體之設備則為日常生活中所常見，倘
    予沒收或追徵，對於沒收制度所欲達成或附隨之社會防衛無
    何助益，欠缺刑法上重要性，爰依刑法第38條之2第2項均不
    予宣告沒收及追徵。《以下為本院補充說明：按洗錢防制法
    第18條第1項前段規定，犯第14條之罪，其所移轉、變更、
    掩飾、隱匿、收受、取得、持有、使用之財物或財產上利益
    ，沒收之。前揭洗錢防制法關聯客體之沒收，核其性質應屬
    刑法犯罪工具沒收之特別規定，惟上開條文雖採義務沒收主
    義，卻未特別規定「不問屬於犯罪行為人與否，沒收之」，
    此部分條文之解釋自應回歸適用原則性之規範，即參諸刑法
    第38條第2項前段，以屬於犯人行為人所有者為限，始應予
    沒收。準此以言，被告已將贓款轉交上游集團成員，該等款
    項非屬其所有或取得事實上之處分權，揆諸前揭說明，自無
    從適用上開洗錢防制法之特別沒收規定。退步而言，縱認洗
    錢防制法第18條第1項之規定尚不限於犯罪行為人所有始得
    沒收，然刑法、刑法施行法相關沒收條文，將沒收訂為「刑
    罰」、「保安處分」以外之法律效果，而實際上，沒收仍有
    懲罰之效果，屬於干預財產權之處分，應遵守比例原則及過
    渡禁止原則，是於刑法第38條之2第2項規定沒收有過苛之虞
    、欠缺刑法上之重要性、犯罪所得價值低微，或為維持受宣
    告人生活條件之必要者，得不宣告或酌減之，賦予法官在個
    案情節上，審酌宣告沒收將過於嚴苛而有不合理之情形，得
    不予宣告沒收，以資衡平，是本院認上開洗錢防制法第18條
    第1項之沒收規定，亦應有刑法第38條之2第2項規定之適用
    。查本案被告就附表一編號一至五所示犯行，各次取得2,00
    0元之報酬，金額非高，若對其沒收全部提領之金額，顯有
    過苛之虞，揆之前開說明，本院認被告關於犯洗錢罪所取得
    之金額，不予以宣告沒收、追徵。》經核原判決認事用法並
    無違誤，量刑亦屬妥適，應予維持，被告上訴意旨猶執前詞
    否認犯罪，其上訴為無理由，應予駁回。
據上論結，應依刑事訴訟法第368條，判決如主文。
本案經檢察官何宗霖提起公訴，檢察官廖聖民追加起訴，檢察官
陳佳琳到庭執行職務。
中　　華　　民　　國　　111 　年　　3 　　月　　30　　日
            刑事第一庭    審判長法　官  江  德  千
　　　　　　　　　　　　        法　官  高  增  泓
　　　　　　　　　　　　　      法　官  簡  源  希
以上正本證明與原本無異。
如不服本判決應於收受送達後20日內向本院提出上訴書狀，其未
敘述上訴理由者，並得於提起上訴後20日內向本院補提理由書（
均須按他造當事人之人數附繕本）「切勿逕送上級法院」。因疫
情而遲誤不變期間，得向法院聲請回復原狀。
                                書記官  吳  麗  琴
　　　　　　　　　　　　　　　　
中　　華　　民　　國　　111 　年　　3 　　月　　30　　日
附錄本案論罪科刑法條：
組織犯罪防制條例第3條第1項後段
發起、主持、操縱或指揮犯罪組織者，處3年以上10年以下有期
徒刑，得併科新臺幣1億元以下罰金；參與者，處6月以上5年以
下有期徒刑，得併科新臺幣1千萬元以下罰金。但參與情節輕微
者，得減輕或免除其刑。
刑法第339條之4第1項
犯第339條詐欺罪而有下列情形之一者，處1年以上7年以下有期
徒刑，得併科1百萬元以下罰金：
一、冒用政府機關或公務員名義犯之。
二、三人以上共同犯之。
三、以廣播電視、電子通訊、網際網路或其他媒體等傳播工具，
    對公眾散布而犯之。
洗錢防制法第14條第1項
有第二條各款所列洗錢行為者，處7年以下有期徒刑，併科新臺
幣5百萬元以下罰金。
附表一：
編號 犯罪事實      主      文 一 如附表二編號一所示部分 蔡雅婷犯三人以上共同詐欺取財罪，處有期徒刑壹年貳月。未扣案犯罪所得新臺幣貳仟元沒收，於全部或一部不能沒收或不宜執行沒收時，追徵其價額。 二 如附表二編號二所示部分 蔡雅婷犯三人以上共同詐欺取財罪，處有期徒刑壹年貳月。未扣案犯罪所得新臺幣貳仟元沒收，於全部或一部不能沒收或不宜執行沒收時，追徵其價額。 三 如附表二編號三所示部分 蔡雅婷犯三人以上共同詐欺取財罪，處有期徒刑壹年貳月。未扣案犯罪所得新臺幣貳仟元沒收，於全部或一部不能沒收或不宜執行沒收時，追徵其價額。 四 如附表二編號四所示部分 蔡雅婷犯三人以上共同詐欺取財罪，處有期徒刑壹年肆月。未扣案犯罪所得新臺幣貳仟元沒收，於全部或一部不能沒收或不宜執行沒收時，追徵其價額。 五 如附表二編號五所示部分 蔡雅婷犯三人以上共同詐欺取財罪，處有期徒刑壹年參月。未扣案犯罪所得新臺幣貳仟元沒收，於全部或一部不能沒收或不宜執行沒收時，追徵其價額。 
附表二：
編號 告訴人 詐騙方式 詐得金額 （新臺幣） 提領方式 提領金額 （新臺幣） 一 陳林秋蘭 不詳成員於109年12月29日13時52分許起，多次撥打電話及傳送訊息聯繫陳林秋蘭，佯稱係其外甥，需周轉貨款云云，致陳林秋蘭陷於錯誤，而於109年12月30日10時55分許、同年月31日10時40分許，在高雄市高雄地區農會鼓山分部，將右揭款項匯款至上開成員指示之若干金融機構帳戶。 合計17萬元 （不含手續費） 左揭金額中陳林秋蘭於109年12月31日10時40分許匯款9萬元及章菀庭匯款10萬元至前開新光商業銀行帳戶之部分（均不含手續費），由蔡雅婷於同日11時48分許至同日11時56分許之期間，在新光商業銀行北屯分行臨櫃及以自動櫃員機接續提領右揭金額。  合計19萬元  二 章菀庭 不詳成員於109年12月30日18時許起，多次撥打電話及傳送訊息聯繫章菀庭，佯稱係其姪兒，缺錢云云，致章菀庭陷於錯誤，而於109年12月31日11時15分許、同日11時16分許，在羅東鎮博愛醫院，將右揭款項轉帳至前開新光商業銀行帳戶。 合計10萬元 （不含手續費）   三 彭士賢 不詳成員於109年12月30日15時43分許起，多次撥打電話及傳送訊息聯繫彭士賢，佯稱係其姪子，做生意需要錢云云，致彭士賢陷於錯誤，而於109年12月31日11時33分許，在臺北成功郵局，將右揭款項匯款至前開元大商業銀行帳戶。 10萬元 （不含手續費） 蔡雅婷於109年12月31日11時59分許至同日12時4分許之期間，在新光商業銀行北屯分行之自動櫃員機接續提領右揭金額。  合計10萬元 （不含手續費）  四 蔡銘裕 不詳成員於109年12月29日19時13分許起，多次撥打電話及傳送訊息聯繫蔡銘裕，佯稱係其外甥，急需用錢云云，致蔡銘裕陷於錯誤，而於109年12月31日13時15分許、110年1月4日12時50分許，在新北市若干地點，將右揭款項匯款至上開成員指示之若干金融機構帳戶。 合計42萬元 （不含手續費） 左揭金額中蔡銘裕於109年12月31日13時26分許匯款30萬元及林靜嫻於同日13時55分許匯款15萬元至前開中華郵政帳戶之部分（均不含手續費），由蔡雅婷於同日14時41分許至同日14時52分許之期間，在臺中文心路郵局臨櫃及以自動櫃員機接續提領右揭金額。  合計45萬元  五 林靜嫻 不詳成員於109年12月31日某時起，多次撥打電話及傳送訊息聯繫林靜嫻，佯稱係中華電信人員及警員，因電話費未繳納，有涉及刑案云云，致林靜嫻陷於錯誤，而於109年12月31日13時56分許至110年1月11日11時20分許之期間，在臺南市若干地點，將右揭款項匯款及存款至上開成員指示之若干金融機構帳戶。 合計45萬元 （不含手續費）